最　高　行　政　法　院　判　決
                                      100年度判字第457號
上  訴  人　蔡許秀枝
          　蔡永芳
          　蔡永達
          　蔡玉梅
          　蔡永賢
共      同
訴訟代理人　林石猛　律師
          　蔡坤展　律師
被 上訴 人　彰化縣彰化市公所
代　表　人　邱建富
上列當事人間農業用地作農業使用證明書事件，上訴人對於中華
民國98年9月30日臺中高等行政法院98年度訴字第201號判決，提
起上訴，本院判決如下：
　　主  文
原判決廢棄，發回臺中高等行政法院。
　　理  由
一、上訴人之被繼承人蔡江海於民國96年11月11日死亡，由上訴
    人繼承其持分所有之坐落彰化縣彰化市○○段79-11地號土
    地。上訴人蔡許秀枝於97年11月3日向被上訴人申請核發上
    開土地由上訴人分管部分之農業用地作農業使用證明書，經
    被上訴人以上開土地係共有地且設有地上建物，上訴人分管
    區域又分散為數塊，並未集中，不符行政院農業委員會（下
    稱農委會）97年9月26日農企字第0970153993號函為由，以
    97年11月21日彰市農業字第0970046337號函予以否准。上訴
    人蔡許秀枝不服，循序提起行政訴訟，為原審判決駁回，而
    提起本件上訴。
二、上訴人起訴主張：被上訴人應依農業發展條例第3條第1項第
    12款規定，審查上訴人之分管部分是否符合「農業使用」之
    相關標準。然被上訴人逕以審查要件以外「分管區域應集中
    ，且不得分散為數塊，故所請不符」等事由予以駁回，無異
    於法令規定要件外，自行增加法律所無之要件，原處分自有
    違誤。農委會97年9月26日農企字0970153993號函將「農地
    分割」之相關限制，擴張及於「農地分管」之情形，顯然不
    符合農業發展條例之所以限制農地分割之立法目的，且就人
    民財產權乃增加法律所無之限制，卻無法律具體明確授權，
    參照司法院釋字第658號、第581號解釋意旨，顯然與憲法所
    揭示法律保留原則有悖。況系爭土地之共有人共計18人，然
    分管契約之分管區域僅分為12個區域，縱認「農地分割」之
    相關限制得適用於本件「分管協議」之情形，亦顯無被上訴
    人所謂「分管契約之分管區域數，不得超過共有人數」之情
    形等語，求為判決撤銷原處分及訴願決定，被上訴人並應核
    發系爭土地之農業使用證明書。
三、被上訴人則以：依本院96年度判字第1288號、高雄高等行政
    法院91年度訴字第938號及94年度訴字第544號判決意旨，申
    請核發農業用地作農業使用證明書，原則上應以「每宗土地
    」實際使用狀況為審核標準，例外於符合農委會91年4月17
    日農企字第0910010038號及90年7月31日（90）農企字第900
    010341號函所揭示要件之情況下，始得酌情放寬每宗土地審
    核標準，而准許就共有土地分管部分為申請。至農委會97年
    9月26日農企字第0970153993號函係針對彰化縣政府所詢就
    申請人分管部分得否核發農業使用證明書之審核釋疑，僅影
    響申請人得否取得農業用地作農業使用證明書，尚非對土地
    分管本身之限制。又核發農業用地作農業使用證明書與否，
    事涉申請人得否依農業發展條例取得憑證辦理耕地分割及辦
    理賦稅免徵部分，則受理申請農業使用證明自應審酌是否與
    農業發展條例農地利用避免細分及農地農用目的相符。農委
    會90年7月31日（90）農企字第900010341號函目的亦在確保
    農地分割使用符合相關土地分割管制及農地農用目的，是被
    上訴人受理委辦農業用地作農業使用證明之核發，依上揭農
    委會函釋意旨審核農業使用證明申請，並無違誤等語，資為
    抗辯，求為判決駁回上訴人之訴。
四、原審駁回上訴人在第一審之訴，係以：按本院93年度判字第
    1280號判決、農委會90年7月31日（90）農企字第900010341
    號及97年9月26日農企字第0970153993號函釋意旨，主管機
    關農委會為保障農地各共有人之權益，同時兼顧農業發展條
    例規定，業已酌情放寬核發農業用地作農業使用證明書之規
    定，共有土地如無違規使用情事，且符合作農業使用之認定
    基準，農地共有人可依規定申請核發農業用地作農業使用證
    明書，然為落實農地農用規定及使農地能完整利用，並避免
    農地細分，共有人自己分管部分之土地雖未違規使用，惟仍
    應就其分管部分，不得分散為數塊，方得核發農業用地作農
    業使用證明書，以符法制，農委會上開函釋，並未有上訴人
    指稱有違法律保留原則之情形。經查，系爭土地之原分管契
    約，該2塊分管土地並未毗連，而分為各自之區塊土地，上
    訴人繼承後，與其他土地共有人訂立新分管契約，雖仍作為
    農業使用，惟2塊分管土地並未相連，而有分散之情形，與
    農委會上開函釋意旨不合。次按農地因共有人有多人，各共
    有人分管各區塊土地使用收益，係事實上之需求使然，為期
    農業用地完整利用及避免細分，農地共有人出賣其持分，應
    由分管部分之相鄰分管土地之土地共有人購買，承繼其分管
    範圍土地，與原分管土地相連而成新一區塊，或由非相鄰分
    管土地之土地共有人購得後，全體共有人再訂立新分管契約
    ，各共有人將其土地持分面積，各分成一區塊土地，避免同
    一共有人分管之土地區分為2區塊以上，上訴人繼承蔡江海
    系爭土地之持分後，與其他土地共有人訂立新分管契約，分
    管部分為2區塊，並非集中，自有違上開農地應整體利用及
    避免細分原則。被上訴人否准上訴人對系爭土地分管部分申
    請核發農地農用證明，自屬有據等詞，為其判斷之基礎。
五、本院查：按「本條例用辭定義如下：．．．十農業用地：指
    非都市土地或都市土地農業區、保護區範圍內，依法供下列
    使用之土地：(一)供農作、森林、養殖、畜牧及保育使用者。
    (二)供與農業經營不可分離之農舍、畜禽舍、倉儲設備、曬場
    、集貨場、農路、灌溉、排水及其他農用之土地。(三)農民團
    體與合作農場所有直接供農業使用之倉庫、冷凍（藏）庫、
    農機中心、蠶種製造（繁殖）場、集貨場、檢驗場等用地。
    ．．．十二農業使用：指農業用地依法實際供農作、森林、養
    殖、畜牧、保育及設置相關之農業設施或農舍等使用者。但
    依規定辦理休耕、休養、停養或有不可抗力等事由，而未實
    際供農作、森林、養殖、畜牧等使用者，視為作農業使用。
    」、「依前2條規定申請不課徵土地增值稅或免徵遺產稅、
    贈與稅、田賦者，應檢具農業用地作農業使用證明書，向該
    管稅捐稽徵機關辦理。農業用地作農業使用之認定標準，前
    項之農業用地作農業使用證明書之申請、核發程序及其他應
    遵行事項之辦法，由中央主管機關會商有關機關定之。」分
    別為農業發展條例第3條第10款、第12款及第39條第2項所明
    定。次按土地地籍係按宗編號，依每一編號登記管理（參照
    土地法第40及36條）。其為農業用地者，為鼓勵持續作農業
    使用，農業發展條例設有不課徵土地增值稅、免徵遺產稅、
    贈與稅、田賦之優惠規定（第37及38條），以農業用地移轉
    或繼承時作農業使用為要件，自須每宗地號之農業用地均作
    農業使用，始與優惠要件相合致，得申請主管機關核發農業
    用地作農業使用證明書，以利申辦賦稅優惠。另按「．．．
    同條例第37條及第38條明定作農業使用之農業用地，其移轉
    得申請不課徵土地增值稅或免徵遺產稅、贈與稅。所稱『農
    業使用』並於同條例第3條有明確定義。因共有土地之權屬
    關係較單獨所有者複雜，為保障各共有人之權益，同時兼顧
    前開法律規定，本會曾多次邀集內政部、財政部、法務部及
    各縣（市）政府開會研商，以謀適法之措施，經彙整其結論
    包括：(一)請共有人依法先申請農地分割為單獨所有，以使產
    權單純化。(二)共有土地如無違規使用情事，且符合作農業使
    用之認定基準，可依規定核發農業用地作農業使用證明書；
    如有違規情事，應請補附『全部共有人之分管契約書』，以
    證明申請移轉部分為申請人所分管且無違規使用情事。(三)共
    有土地如有部分違規使用之情事者，可由該違規使用之共有
    人簽章切結該違規使用部分之土地確為其分管，並附具分管
    區域之地籍圖，且標明其分管之位置。如其違規面積小於或
    等於切結人應有持分面積，則未違規部分得以核發農業用地
    作農業使用證明書，以利辦理耕地所有權移轉登記及申請賦
    稅減免優惠。．．．」亦為農委會90年7月31日（90）農企
    字第900010341號函所釋，準此，主管機關農委會為保障農
    地各共有人之權益，同時兼顧前開法律規定，業已酌情放寬
    核發農業用地作農業使用證明書之規定，共有土地如無違規
    使用情事，且符合作農業使用之認定基準，農地共有人可依
    規定申請核發農業用地作農業使用證明書。經查本件原判決
    以依農委會97年9月26日農企字第0970153993號函所釋意旨
    ，認為落實農地農用規定及使農地能完整利用，並避免農地
    細分，共有人自己分管部分之土地雖未違規使用，惟仍應就
    其分管部分，不得分散為數塊，方得核發農業用地作農業使
    用證明書，從而被上訴人以上訴人分管區域分散為數塊，予
    以否准，並無違誤，而駁回上訴人之訴，固非無見。惟查農
    業發展條例第37條、第38條之規定，乃以農業用地移轉或繼
    承時，為鼓勵農業永續發展，對仍作農業使用，賦與不課徵
    土地增值稅或免徵遺產稅之優惠，從而倘符合仍作農業使用
    ，即與優惠要件相符，自得申請主管機關核發農業用地作農
    業使用證明書，至農業發展條例第16條第2項規定共有耕地
    ，分割之宗數，不得超共有人人數，乃係因土地經分割登記
    後即為各權利人單獨所有，為避免農地細分，故以法律限制
    共有人就農地之處分權能。二者立法之目的，顯有差異。況
    共有之農地分管乃土地共有人間共同對於土地之管理方式達
    成合意之私法協議，自不生類如申請分割登記而可能造成農
    地細分之問題。至農委會97年9月26日農企字第0970153993
    號函所指「分割之共有耕地，其分割後之土地宗數不得超過
    共有人數，故分管契約之分管區域亦應不得超過共有人數，
    始為合理。換言之，每一共有人之分管區域應集中，且不得
    分散為數塊。」應係指共有耕地，原始即無分管約定，惟於
    嗣後分管約定，每一共有人之分管區域應集中，不得分散為
    數塊。而系爭耕地，上訴人之被繼承人蔡海江原即有12/105
    之持分，並與其他共有人約定分管部分為B部分，嗣於83年
    11月1日再向訴外人即共有人許經濤買受同土地12/90之持分
    ，分管部分為K部分，因而分管之B、K二部分，並非緣自原
    始共有土地於分管後所致，倘依原判決所認，因分管區域分
    散數塊，即不予核發農業用地作農業使用證明書，豈非造成
    原各持有共有耕地之所有權人，已符合作農業使用之租稅優
    惠，嗣後於其中一共有人向另一共有人購買其持分後，反就
    該二部分全部不能取得優惠之不合理現象，此殊非農業發展
    條例避免農地細分之立法本意。原判決依農委會97年9月26
    日農企字第0970153993號函所釋意旨，援為被上訴人以上訴
    人分管區域分散為數塊，予以否准核發系爭土地之農業使用
    證明書為由，因而駁回上訴人之訴，尚有違誤。上訴意旨指
    摘原判決有適用法則不當之違背法令，自屬有據，綜上，本
    件上訴為有理由，應將原判決廢棄，發回原審法院。至本件
    系爭土地究否已符可予核發系爭土地農業使用證明書之要件
    ，因尚有其他要件須待調查，而未臻明確，自應由原審於發
    回更審時，併予查明，附此敘明。
六、據上論結，本件上訴為有理由。依行政訴訟法第256條第1項
    、第260條第1項，判決如主文。
中　　華　　民　　國　　100　 年　　4　　 月　　14　　日
                    最高行政法院第一庭
                        審判長法官　鍾　耀　光
                              法官　林  茂  權
                              法官　黃　淑　玲
                              法官　鄭　小　康
                              法官　林　樹　埔

以  上  正  本  證  明  與  原  本  無  異
中　　華　　民　　國　　100　 年　　4　　 月　　14　　日
　　　　　　　　　　　　　　　書記官　黃　淑　櫻